臺灣高等法院臺南分院民事判決　九十三年度再字第一一號　　Ｋ
　　　再審　原告　甲　○　○
　　　訴訟代理人　洪　玉　崑　律師
　　　再審　被告　乙　○　○
　　　參　加　人　丙　○　○
　　　　　　　　　丁　○　○
右當事人間請求清償債務事件，再審原告對於本院於中華民國九十三年七月十三日所
為之九十三年度上字第八號確定判決提起再審，經本院於九十三年十月二十六日言詞
辯論終結，茲判決如下：
      主    　文
再審之訴駁回。
再審訴訟費用由再審原告負擔。
      事實及理由
一、再審被告經合法通知，無正當理由，未於言詞辯論期日到場，核無民事訴訟法第
    三百八十六條各款所列情形，爰依再審原告之聲請，由其一造辯論而為判決。
二、本件再審原告係對本院九十三年度上字第八號民事確定判決，主張該判決有民事
    訴訟法第四百九十六條第一項第一款適用法規顯有錯誤、第四百九十七條就足生
    影響於判決之重要證物，漏未斟酌之再審理由，向本院提起再審之訴，按再審原
    告係於九十三年七月二十日收受本院前開民事判決，業經調取前開案卷核閱屬實
    ，而本件再審原告於九十三年八月十日具狀向本院提起再審之訴，有再審原告民
    事再審起訴狀一件附卷可稽（見本院卷第二頁），並未逾民事訴訟法第五百條第
    一項所規定三十日之不變期間，合先敘明。
三、本件再審原告起訴主張：
（一）按判決書理由項下，應記載關於攻擊或防禦方法之意見及法律上意見，民事訴
      訟法第二百二十六條第三項定有明文。再審原告於前程序抗辯：訴外人李吳玉
      蘭於五十九年十二月三十日向訴外人柯丁買受現為再審原告所有之同段二八五
      之四地號土地，並在其上申請建築房屋。當時再審被告不但未反對因此將使其
      所有同段二八五之十八地號土地對外無通行地可聯接公路，反而另開具使用共
      同壁協定書協助再審原告之前手李吳玉蘭申請建築執照，則依再審被告所表現
      之行為觀察，顯已默示拋棄其對同段二八五之四地號土地之通行權。乃原確定
      判決對再審原告之上揭防禦方法，棄置未論，所為判決，自有違上揭民事訴訟
      法第二百二十六條第三項之規定，原確定判決即具民事訴訟法第四百九十六條
      第一項第一款「適用法規顯有錯誤者」之再審事由。
（二）再「行使權利，履行義務，應依誠實及信用方法」，民法第一百四十八條第二
      項有明文規定。再審原告於前程序抗辯：再審被告於五十七年間取得同段二八
      五之十八地號土地，既知是不通公路之袋地，本得對周圍地所有人之訴外人柯
      丁、丁○○、丙○○請求通行同段二八五之四、二八五之五地號土地，卻長期
      沈默，迄今已逾三十年，且於訴外人李吳玉蘭向訴外人柯丁買受同段二八五之
      四地號土地後，於六十五年間建築房屋時未加反對，復出具使用共同壁協定書
      協助李吳玉蘭申請建築執照，顯已引起土地所有人李吳玉蘭及嗣後取得二八五
      之四地號土地及地上房屋所有權之再審原告為正當之信任，以為再審被告已不
      欲行使袋地通行權，今再審被告竟忽為袋地通行權之行使，將致令再審原告驟
      然陷於受所有土地被通行及土地上房屋無法完整使用之重大損失，其有違誠信
      原則，至為明顯，再審被告實已不得再向再審原告主張袋地通行權，原確定判
      決未依民法第一百四十八條第二項之規定予以論斷，自有消極不適用法規，顯
      然影響裁判之「適用法規顯有錯誤者」之再審事由。
（三）按民事訴訟法第二百二十二條第三項規定法院依自由心證判斷事實之真偽，不
      得違背論理及經驗法則。訟爭通行之週圍地如原確定判決附圖所示Ｃ或Ｄ部分
      ，係建物一樓隔間之通道，而非空地，無論再審被告通行Ｃ或Ｄ部分，按之常
      情經驗，均有影響受通行土地所有人於一樓建物使用之居家安全，減損再審原
      告所有同段二八五之四地號土地或參加人丙○○、丁○○所有同段二八五之五
      地號土地之整筆土地及土地上建物之價值，是以比較通行週圍地Ｃ或Ｄ部所受
      損害，在論理上，顯非徒憑於通行時是否應將通行地上之固定物移除為據。則
      原確定判決未就再審被告於通行Ｃ或Ｄ部分後所損害通行地所有人之整筆土地
      及土地上建物之價值，分別審酌或囑託鑑定，以論斷通行Ｃ或Ｄ部分為損害之
      最少之處所及方法，所為自由心證，實有違背論理法則及經驗法則，即消極不
      適用民事訴訟法第二百二十二條第三項規定之「適用法規顯有錯誤者」之再審
      事由。再民法第七百八十七條所定之通行權，係為促進袋地之利用，而令周圍
      地所有人負容忍通行之義務，為對周圍地所有權所加之限制，故其通行範圍應
      以使土地（袋地）得為「通常使用」為已足。因此，在論理上，訟爭通行週圍
      地如原確定判決附圖示Ｃ或Ｄ部分，是否足供再審原告之土地通常使用，為適
      用民法第七百八十七條所定通行權之依據；若通行面積較小之Ｃ部分土地，已
      得為再審被告土地通常使用，即無選擇通行面積較大之Ｄ部分土地而損及再審
      原告利益之餘地。乃原確定判決竟認以通道門扇較寬之再審原告所有房屋通道
      為通行權之範圍較妥，亦有違論理法則，而有消極不適用民事訴訟法第二百二
      十二條第三項規定之「適用法規顯有錯誤者」之再審事由。
（四）從再審被告於前程序第二審所提準備書狀所附相片第十二張所示再審被告房屋
      之樓梯為Ｌ型轉角，若由參加人丁○○、丙○○所有同段二八五之五地號土地
      上之文化街十九號房屋通道之現通行狀態如原確定判決附圖乙案之Ｃ為通行權
      之範圍，提供再審被告通行，則再審被告僅需於轉角處平台東邊之牆壁改建為
      門扇，並不需將樓梯整座打掉；而參加人之固定式灶及流理係設置於其違
      法增建房屋之法定空地上，其違法行為，顯無保護必要，有前程序第二審法院
      依職權向台南縣政府函調台南縣新營市○○段五九建土營建字三○三號建築執
      照及五九建土營使字第三一二號使用執照內所附丁○○、丙○○店鋪改建工程
      設計圖可資佐證。上揭再審被告於前程序所提出之照片及法院向台南縣政府函
      調建築執照及使用執照內所附丁○○、丙○○店鋪改建工程設計圖，均足以證
      明通行如原確定判決附圖所示Ｃ部分，非損害較大，乃原確定判決卻予以忽略
      ，而未就該等證據調查之結果予以判斷，自屬就足影響於判決之重要證據漏未
      斟酌，再審原告亦得依民事訴訟法第四百九十七條之規定據以提起再審之訴等
      語。並聲明：(一)本院九十三年度上字第八號確定判決不利再審原告部份廢棄。
      (二)右廢棄部分，再審被告在前程序之第二審上訴駁回。(三)前程序第二審訴訟費
      用及再審訴訟費用均由再審被告負擔。
四、再審被告則以：
（一）再審原告主張其於前程序有主張再審被告有默示拋棄對二八五之四地號土地之
      通行權，原確定判決對再審原告之該防禦方法，棄置未論，違背民事訴訟法第
      二百二十六條第三項規定。惟查再審原告為上開主張係於第一審程序所提出之
      主張，並非其在原程序（第二審）所主張，而且袋地之鄰地通行權有關生命安
      全，無論事前事後，均不得拋棄，再審原告原可藉北邊二八五之六地號鄰地通
      行，嗣二八五之六地號土地共有人鄭登山等反對再審被告通行，再審被告提起
      前案台南地方法院八十八年度訴字第一五三六號請求通行之訴訟，纏訟四年，
      最後本院以再審被告之二八五之一八地號土地係由再審原告之二八五之四地號
      及鄰居丙○○、丁○○所有二八五之五地號土地分割出來，再審被告應自再審
      原告所有二八五之四地號或丙○○、丁○○（參加人）所有二八五之五地號土
      地為理由，判決再審被告敗訴，獲勝之北邊土地二八五之六地號土地所有人鄭
      登山等要依據土地所有權阻止再審被告自二八五之六地號土地出入，則情事變
      更，再審被告再也不能藉用二八五之六地號土地出入，再審被告不得不提起本
      案訴訟，依鄰地通行權不得事前事後拋棄之判例，原確定判決就再審原告在第
      一審所謂再審被告有拋棄鄰地通行權之主張，縱加以斟酌，再審原告也不能獲
      得有利之判決。
（二）再審原告又主張再審被告有違誠信原則：：惟再審被告為生命財產之安全及生
      活所必需而依法提起本案訴訟，以求一條出路，為正當權利之行使，並無違背
      誠信原則可言。再審原告另主張，原確定判決未斟酌再審被告所提出相片及法
      院向台南縣政府所調建造執照及使用執照之改建工程設圖。惟上開相片文件均
      非足以影響判決之重要文件，原確定判決就這些相片及建築執照、使用執照均
      有加以斟酌，向兩造提示，況且上開相片、執照縱再加以斟酌，再審原告也不
      能獲得有利之判決，其再審之訴仍應加以駁回等語資為抗辯。並聲明：(一)再審
      原告之訴駁回。(二)再審訴訟費用由再審原告負擔。
五、再審被告參加人陳述略以：再審原告認原確定判決有違民事訴訟法第二百二十六
    條第三項、第二百二十二條第三項民法第一百四十八條第二項之規定云云，上開
    再審理由均係就原確定判決事實認定、取捨證據、判決有無不備理由之情形予以
    指摘，顯非民事訴訟法第四百九十六條第一項第一款所謂適用法規顯有錯誤，至
    原確定判決就再審被告於前程序所提出之照片及法院向台南縣政府函調建築執照
    及使用執照內所附丁○○、丙○○店鋪改建工程設計圖，已詳為審酌，亦無民事
    訴訟法第四百九十七條所謂就足影響於判決之重要證物，漏未斟酌之情事，本件
    顯無再審理由等語。
六、按民事訴訟法第四百九十六條第一項第一款所謂適用法規顯有錯誤，係指法院就
    認定事實，適用法律有適用法規顯然錯誤之情形；茍事實審法院依卷內所附之證
    據資料加以取捨、判斷，而為事實之認定，就令其認定事實有漏未斟酌證物、取
    捨證據失當或認定事實錯誤等情事，亦與適用法規有錯誤之再審事由有間；又所
    謂確定判決適用法規顯有錯誤，係指確定判決所適用之法規顯然不合於法律規定
    ，或與司法院現尚有效之大法官會議之解釋，或法院尚有效之判例顯然違反者而
    言；至於消極的不適用法規之情形雖亦包括在內，惟需消極的不適用法規顯然於
    判決之結果有影響者為限，且亦不包括漏未斟酌證據、取捨證據失當及認定事實
    錯誤之情形在內（司法院大法官會議釋字第一七七號解釋、最高法院六十年度台
    再字第一七○號、同院六十三年度台上字第八八○號及同院七十一年度台再字第
    二○九號判例參照），經查：
（一）再審原告主張：再審被告不但未反對再審原告之前手李吳玉蘭建築房屋將使其
      所有同段二八五之十八地號土地對外無通行地可聯接公路，反而另開具使用共
      同壁協定書協助李吳玉蘭申請建築執照，則依再審被告所表現之行為觀察，顯
      已默示拋棄其對同段二八五之四地號土地之通行權。乃原確定判決對再審原告
      之上揭防禦方法，棄置未論，所為判決，自有違民事訴訟法第二百二十六條第
      三項之規定云云，按民事訴訟法第四百九十六條第一項第一款所謂適用法規顯
      有錯誤者，不包括認定事實錯誤，取捨證據失當及判決不備理由之情形在內（
      最高法院七十一年度台再字第二０九號判決例可資參照），是再審原告以原確
      定判決對伊就再審被告已默示拋棄其對同段二八五之四地號土地通行權之防禦
      方法，棄置未論，為判決未備理由，有適用法規顯有錯誤之再審理由，於法已
      有未合，況再審被告否認伊有拋棄行使袋地通行權之意思表示，及原確定判決
      於理由欄第五點已認定：「上訴人（指再審被告，下同）原係藉由北邊同段二
      八五之六地號鄰地空地通行至新營市○○街作為進出道路」，並於第四、六點
      說明「因另案訴請確認自現行通行之二八五之六地號土地之通行權訴訟，業經
      法院判決敗訴確定，而有通行被上訴人（指再審原告，下同）所有系爭土地之
      必要」、「上訴人所有系爭新營段二八五之十八地號土地為不通公路之土地，
      該筆土地原係由同段二八五之十八、二八五之十九地號合併而來，其中之合併
      前之同段二八五之十八、二八五之十九地號土地係分割自原同段二八五之四、
      二八五之五地號土地，如前所述，則揆諸首開法條規定，則為不通公路之同段
      二八五之十八地號土地所有人之上訴人，僅得通行原為他分割人柯丁所有同段
      二八五之四地號土地繼受人之被上訴人所有同段二八五之四地號土地，或參加
      人丁○○、林義宏所共有之同段二八五之五地號土地，以至文化街之公路。」
      等語，是再審被告原所通行之二八五之六地號之土地，並無合法之權源，則再
      審被告又豈會拋棄依法所得主張之通行權而置己地於無路可走之情況，復按「
      民法第七百八十七條第一項所定之通行權，其主要目的，不僅專為調和個人所
      有之利害關係，且在充分發揮袋地之經濟效用，以促進物盡其用之社會整體利
      益，不容袋地所有人任意預為拋棄。」（最高法院七十五年度台上字第九四七
      號判例可資參照），是再審原告主張再審被告已默示拋棄其對同段二八五之四
      地號土地之通行權云云，於法已有可議，至再審原告雖另以對袋地通行權之預
      為拋棄固不生效力，但對已取得之袋地通行權，自得由袋地所有人任意拋棄云
      云，惟上揭判例之意旨，若解釋為取得後即可任意拋棄又如何達到該條之為充
      分發揮袋地之經濟效用，以促進物盡其用之社會整體利益之立法目的，是再審
      原告上開所辯，已難遽採，則再審原告上開主張本院原確定判決有民事訴訟法
      第四百九十六條第一項第一款所定再審之事由，自非可取。
（二）再審原告復主張伊於前程序已抗辯：再審被告既知系爭土地是不通公路之袋地
      ，本得對周圍地所有人之訴外人柯丁、丁○○、丙○○請求通行，卻長期沈默
      ，已逾三十年，且於李吳玉蘭於六十五年間建築房屋時復出具使用共同壁協定
      書協助李吳玉蘭申請建築執照，顯已引起土地所有人李吳玉蘭及嗣後取得二八
      五之四地號房地所有權之再審原告為正當之信任，原確定判決未依民法第一百
      四十八條第二項所定「行使權利，履行義務，應依誠實及信用方法」規定予以
      論斷，自有消極不適用法規云云，惟原確定判決於理由欄第五、六點已詳述再
      審被告所有系爭二八五之十八及十九號土地為袋地及再審被告通行再審原告所
      有二八五之四號及參加人所有二八五之五號土地之法律依據，經本院核閱前揭
      本院九十三年度上字第八號（含台灣台南地方法院九十二年度第九六０號）確
      認通行權存在等卷宗無訛，至再審原告所主張之上開情事，屬原確定判決法院
      事實認定之職權範圍，再審原告以此主張有適用法規有錯誤之再審事由，已有
      未合，且再審被告所有土地因原係使用二八五之六號以供通行，自無另行要求
      再審原告或參加人所有土地供通行之必要，至上開二八五之六號土地所有人拒
      絕再審被告通行，並經法院判決再審被告敗訴確定，再審被告始對再審原告為
      袋地通行權之主張，應屬正當權利之行使，另再審被告於六十五年間出具使用
      共同壁協定書由再審原告之前手李吳玉蘭申請建築執照，尚難執此即認定再審
      被告已不欲行使袋地通行權，是再審原告所主張之上開事實亦無應適用民法第
      一百四十八條第二項「行使權利，履行義務，應依誠實及信用方法」規定之情
      事，從而再審原告此部分主張亦與適用法規顯有錯誤之再審事由有間，仍不足
      採。
（三）又前揭確定判決已就再審原告與參加人所有之土地就民法第七百八十七條第二
      項關於鄰地通行權人應於通行必要範圍內，擇其周圍地損害最少之處所及方法
      為之之規定，依誠信原則定再審被告所得主張通行之位置、面積。即於理由欄
      第六點第(二)項說明其認定依據為：「參加人於五十九年間在所有二八五之五地
      號申請建造現有房屋時，上訴人未為通行權之主張，且當時尚非不得自作為建
      屋基地合併申請建屋之新營段二八五之四地號通行至文化街，在被上訴人之前
      手李吳玉蘭於六十五年間在系爭土地興建現有房屋前較無礙上訴人之通行，似
      非無據」、「上訴人所有之與公路無適宜聯絡袋地之二八五之十八地號土地，
      及所由分割之同段二八五之四、二八五之五地號土地，既均已興建房屋，考量
      上訴人通行權之目的在袋地上已興建房屋之正常使用之通行，即可謂為袋地能
      為通常之使用」、「上訴人因將原未連接建築線新營段二八五之十八、之十九
      地號，因鄰地新營段二八五之四地號土地之所有人出具使用權證明書而合併申
      請，得以建築房屋，上訴人在使用該不通公路之同段二八五之十八地號土地上
      之房屋，主張通行其房屋建築時，所合併申請為房屋基地之同段二八五之四地
      號，自非無據。」「若由參加人丁○○、丙○○所有同段二八五之五地號土地
      上之文化街十九號房屋通道之現通行狀態如後附圖乙案之Ｃ為為通行權之範圍
      ，提供上訴人通行：則上訴人本身須將樓梯整座打掉重作及通行位置地界牆壁
      改建為門扇：：，而參加人部分則須將固定式灶及流理打掉移除重作：，
      損害較大；若由被上訴人所有同段二八五之四地號土地上之文化街十七號房屋
      通道之現通行狀態如後附圖乙案之Ｄ為為通行權之範圍，提供上訴人通行：則
      上訴人本身須將活動流理移動：：及將通行位置地界牆壁並窗戶改建為門扇
      即可；而被上訴人部分則無須拆除任何房屋部分：：，僅提供其房屋內通道供
      通行即可，損害較少。次就在提供通行後，增加通行人數，故以現狀較大通道
      為宜：以本件參加人所有同段二八五之五地號土地上之文化街十九號房屋通道
      之現通行狀態如後附圖乙案之Ｃ為為通行權之範圍時，其通道門扇寬為八十公
      分；而以被上訴人所有同段二八五之四地號土地上之文化街十七號房屋通道之
      現通行狀態如後附圖乙案之Ｄ為為通行權之範圍時，其通道門扇寬為八十五公
      分，有被上訴人提出之房屋設計圖附卷可據：；，並經本院現場勘驗明確，：
      仍以通道門扇較寬之被上訴人所有文化街十七號房屋通道如後附圖乙案之Ｄ為
      為通行權之範圍較妥。」等語，雖再審原告以：原確定判決未就再審被告於通
      行Ｃ或Ｄ部分後所損害通行地所有人之整筆土地及建物之價值，分別審酌或囑
      託鑑定，及若通行面積較小之Ｃ部分土地，已得為再審被告土地通常使用，即
      無選擇通行面積較大之Ｄ部分土地而損及再審原告利益之餘地，乃原確定判決
      上開認定有違經驗、論理法則云云，惟按原確定判決認定損害最少之通行處所
      之依據，已詳如上述，與經驗、論理法則尚無相違，原確定判決亦已說明何以
      未以土地減少之價值為比較之依據即「因在上訴人通行之際，提供通行之土地
      所有權人對該通道，仍繼續通行，故不得以通行通道之面積及公告現值計算為
      損害多寡衡量標準。」等語，至通行之範圍原確定判決亦已詳細說明「在提供
      通行後，增加通行人數，故以現狀較大通道為宜」，亦無不合常理之處，再審
      原告徒以自身利益為考量，而忽略相鄰土地間利害調和之意旨，實不足取，是
      原確定判決依上開事實及理由，「確認再審被告就再審原告所有二八五之四地
      號土地上如原確定判決附圖所示乙案Ｄ土地上建物之一樓通道部分，面積一六
      ‧八八平方公尺，有通行權存在。」，自無適用法規顯有錯誤之情形，再審原
      告所為主張，亦非有據。
七、按就不得上訴於第三審法院之事件，而經第二審確定之判決，須就足影響於判決
    之重要證物，漏未斟酌為限，始得提起再審之訴，民事訴訟法第四百九十七條定
    有明文；所謂「重要證物漏未斟酌」，係指當事人在前訴訟程序已經提出，第二
    審確定判決漏未於判決理由中斟酌者而言，亦即以發現未經斟酌或得使用之證據
    為提起再審之原因者，必以該證據若經斟酌可受較有利益之裁判者為限（最高法
    院十七年上字第一０八一號、十八年上字第七一０號判例參照）。即該項證物如
    經斟酌，原判決將不致為如此之論斷；若縱經斟酌亦不足影響原判決之內容，或
    原判決曾於理由中說明其為不必要之證據者，均與本條規定之要件不符。經查：
    再審原告雖主張：依前程序所提之相片及法院向台南縣政府函調建築執照及使用
    執照內所附丁○○、丙○○店鋪改建工程設計圖均足以證明通行如原確定判決附
    圖所示Ｃ部分，非損害較大，及參加人之固定式灶及流理係設置於其違法增
    建房屋之法定空地上，其違法行為，顯無保護必要，乃原確定判決卻予以忽略，
    而未就該等證據調查之結果予以判斷，自屬就足影響於判決之重要證據漏未斟酌
    云云，按兩造及參加人所有建物位置及使用情形、屋內隔間、通道、擺設，土地
    之周遭道路，業經前確定判決程序原審及本院勘驗現場，製有勘驗筆錄及兩造提
    出之現場照片附卷可稽，並已載明於上揭確定判決理由欄第六(二)1.點，從而原確
    定判決依卷內所附之證據資料予以審酌，加以取捨、判斷而為事實之認定，既已
    於原確定判決內詳為敘明其取捨、判斷之理由，自非不依證據而逕為判斷；況再
    審原告前揭所陳「若由參加人丁○○、丙○○所有土地上之房屋通道之現通行狀
    態如原確定判決附圖乙案之Ｃ為通行權之範圍，提供再審被告通行，則再審被告
    僅需於轉角處平台東邊之牆壁改建為門扇，並不需將樓梯整座打掉；」縱然屬實
    ，惟原確定判決所考量之通行位置並非僅再審原告上開所述一端，而再審原告另
    陳「參加人之固定式灶及流理係設置於其違法增建房屋之法定空地上，其違
    法行為，顯無保護必要」則屬其個人主觀之意見，況參加人上開設置有無違反行
    政規定，與應否提供再審被告通行並無必然之關聯，是再審原告上開所述均無法
    為再審原告主張通行如原確定判決附圖所示Ｃ部分，非損害較大之事實為有利之
    證明，是再審原告上開再審理由縱經斟酌，亦不足以影響原確定判決。再審原告
    執此部分作為再審之事由，即非有據。
八、 綜上所述，再審原告主張原確定判決有民事訴訟法第四百九十六條第一項第一
     款適用法規顯有錯誤、第四百九十七條就足以影響於判決之重要證物漏未斟酌
     之再審事由，提起本件再審之訴，為無理由，應予駁回。
九、據上論結，本件再審之訴為無理由，依民事訴訟法第五百零五條、第四百六十三
    條、第三百八十五條第一項前段、第七十八條，判決如主文。
中　　　華　　　民　　　國　　九十三　　年　　　十一　　月　　　九　　　日
　　　　　　　　　　　　　　　　　　臺灣高等法院臺南分院民事第二庭
~B1審判長法官　吳　　志　　誠
~B2　　　法官　李　　素　　靖
~B3　　　法官　周　　素　　秋
右為正本係照原本作成。
不得上訴。
中　　　華　　　民　　　國　　九十三　　年　　　十一　　月　　　十　　　日
~B法院書記官　劉　　清　　洪
